臺灣高雄地方法院民事判決　　　　　　　94年度家訴字第35號
原　　　告　甲○○
被　　　告　乙○○
　　　　　　　　　　　　190.
上當事人間確認婚姻關係不成立事件，本院於民國96年1 月29
日言詞辯論終結，判決如下：
  主  文
確認原告與被告間之婚姻關係不成立。
訴訟費用由被告負擔。
  事 實 及 理 由
一、(一)被告經合法通知，未於言詞辯論期日到場，核無民事訴訟
    法第386 條所列各款情形，爰依原告之聲請，由其一造辯論
    而為判決。(二)又按「訴狀送達後，原告不得將原訴變更或追
    加他訴。但請求之基礎事實同一者，不在此限。」民事訴訟
    法第255 條第1 項第2 款定有明文。本件原告起訴係請求撤
    銷兩造婚姻關係，嗣於民國（下同）94年4 月4 日本院審理
    時以兩造欠缺婚姻合意而變更聲明為確認婚姻無效（見本院
    卷第32頁），再於95年4 月26日以未舉行公開儀式，亦未與
    被告同時至該單位辦理結婚登記而當庭變更訴之聲明為撤銷
    婚姻（見本院卷第72頁），又於95年9 月27日以沒有與大陸
    與被告結婚，也沒有去大陸辦理結婚登記而變更訴之聲明為
    確認婚姻關係不成立（見本院卷第77頁），均未經被告異議
    ，且變更聲明之事實與起訴之基礎事實同一，依前揭民事訴
    訟法第255 條第1 項第2 款規定，本件原告所為訴之變更，
    為有理由。
二、本件原告起訴主張：緣原告鄰居丙○○因可憐原告年紀大，
    無人照顧，乃自行介紹大陸同鄉即被告乙○○給原告做太太
    ，只囑原告向法院申請單身證明及照片，不必親自前往大陸
    即可辦理結婚。大陸地區湖南省結婚公證處未查清楚即核准
    ，原告持該公證書向左營戶政事務所辦理登記婚姻關係，原
    告未曾出境到大陸，被告持原告照片去照相館合成後向湖南
    省公證處辦理結婚公證，兩造未曾謀面，也未曾舉行公開儀
    式，爰起訴求為如判決主文所示。
三、被告經合法通知，未於本院言詞辯論期日到庭，然據其提出
    之書狀陳述略以：被告於西元1995年寡居，於西元1999年經
    丙○○介紹認識原告，先後經丙○○詳細介紹原告的情況，
    並有書信、照片和電話聯繫，多次與原告通過電話與書信溝
    通，覺得兩人性格合適，又經被告叔叔、兒女確認，表示願
    意與原告結婚，此後因原告強調年齡較大，來往大陸不方便
    ，需要被告前至臺灣照顧其生活，並多次由電話或丙○○向
    被告承諾，將有關辦理結婚的資料郵寄給被告，由被告在大
    陸辦理結婚手續，剩下的所有事宜由原告負責在臺灣辦理，
    然後由原告辦齊相關證明和材料（原告的在台居住有效身分
    證明、有效期三個月的臺灣公證機關出具無配偶聲明、經證
    明無誤的戶籍謄本、婚前醫學檢查證明和相關的合照照片等
    ），經丙○○帶來湖南，被告也提供相關證明和材料，於西
    元2000年3 月在丙○○夫婦和被告叔叔的陪同至湖南省長沙
    市民政局辦理結婚證書，在生效並經湖南省公證處公證後，
    將屬於原告的結婚證書和公證書用特快遞寄給原告，由原告
    負責幫被告辦理赴台的相關申請手續。但讓人意外的是，結
    婚證書寄給原告後，並未出現原告與丙○○當初承諾的結果
    ，由於原告自身和當地種種原因，致使相應的赴台證明一直
    未曾辦理下來，不能讓被告及時赴台與原告一起生活。在此
    前後五年期間，被告曾先後多次打電話給原告，與其進行溝
    通，催促其趕快辦理相關手續以實現當初承諾，並多次托介
    紹人丙○○向原告表達被告意願，開始原告還較認真，此後
    漸失耐心，多次推拖含糊了事。被告要求：(一)如果要取消婚
    姻，應在出具證書的所在地辦理，並按照西元1998年12月10
    日「大陸居民與臺灣居民婚姻登記管理暫行辦法」由雙方當
    事人提供相應證件一起前往湖南省民政局按相應程序進行協
    商解決，並將有關事情回復到事件發生前的狀態。(二)如由於
    個人原因不能在出具證書的所在地辦理相應手續，雙方也應
    協助另一方將相應事情恢復到事件發生前狀態的義務，由原
    告出具相關證明材料和經費，由被告前往臺灣以便公平、公
    正辦理相關事情。(三)系爭婚姻是雙方當事人在自願平等的基
    礎上進行的，由於原告一方的原因不能履行相應約定，並因
    原告提出相應的民事訴訟而不能兌現承諾，應由原告承擔相
    應的民事責任和過失給予被告相應的違約賠償等語。
四、經查：
  (一)按「結婚之方式及其他要件，依行為地之規定」，此為臺灣
    地區與大陸地區人民關係條例第52條第1 項所定明文。本件
    原告係臺灣地區人民，被告係大陸地區人民，兩造於89年3
    月17日在大陸地區湖南省公證處登記結婚，此有原告提出之
    戶籍謄本及本院依職權調取原告申請高雄市左營區戶政事務
    所辦理結婚登記所附結婚公證書在卷可稽（見本院卷第6 頁
    、第16頁），是依上揭規定，兩造結婚之方式及其他要件自
    應依行為地即大陸地區之規定，合先敘明。
  (二)婚姻乃終身大事，為親屬關係之起點，社會生活之基礎，
    係受法律保護之正當的男女結合關係，自需具備法定的實質
    要件與形式要件，實質要件乃特定男女間之結合，受國家保
    護所須具備之基準；形式要件則在使正當之男女結合關係，
    向社會為明確之公示，而與非婚姻關係有所區別。按中華
    人民共和國婚姻法第8 條前段規定「要求結婚的男女雙方必
    須親自到婚姻登記機關進行結婚登記。符合本法規定的予以
    登記。取得結婚證，即確立夫妻關係」（見本院卷第17頁）
    ，準此，大陸地區關於婚姻的立法主義，係採法律婚原則，
    亦即婚姻之成立與否，以當事人是否履行法定方式為準而決
    定之，該「法定方式」即係「男女雙方親自到婚姻登記機關
    進行結婚登記」，並經審核符合規定後發給結婚證以確立夫
    妻關係。次按大陸地區民政部於西元1998年12月10日頒佈
    之「大陸居民與臺灣居民婚姻登記管理暫行辦法」第3 條規
    定「大陸居民與臺灣居民在大陸結婚登記，應當雙方共同到
    大陸一方戶籍所在地的省（自治區、直轄市）民政廳（局）
    指定的地級以上地方人民政府民政部門的婚姻登記管理機關
    申請。」，亦係同樣規定需由雙方共同到場申請結婚登記為
    婚姻成立要件，此係因雙方若未共同到場，則婚姻登記管理
    機關將無從審核是否符合規定所致。至於上開「大陸居民
    與臺灣居民婚姻登記管理暫行辦法」第13條規定「申請婚姻
    登記的當事人不符合『中華人民共和國婚姻法』規定的婚姻
    登記要件，弄虛作假、騙取婚姻登記的，婚姻登記管理機關
    應當撤銷婚姻登記」，除益見中華人民共和國婚姻法規定需
    由結婚之當事人雙方親自到婚姻登記機關辦理結婚登記外，
    參照中華人民共和國婚姻法第11條關於撤銷婚姻之規定「因
    脅迫結婚的一方可以向婚姻登記機關或人民法院請求撤銷該
    婚姻」，可知上開管理暫行辦法第13條之規定係類似我戶籍
    法第25條所賦予戶籍登記機關之戶籍撤銷登記義務，尚不能
    以該辦法之文字即認為欠缺中華人民共和國婚姻法所規定之
    婚姻成立要件係應提起撤銷婚姻之訴，附此敘明。
  (三)原告起訴主張其未親自到大陸地區湖南省公證處辦理結婚登
    記乙節，經被告為相同陳述，且與內政部警政署94年3 月23
    日境信英字第09410511110 號函附原告入出境查詢資料顯示
    原告並無入出境記錄相符（見本院卷第29頁），且經證人丙
    ○○到庭具結證稱：「（問：兩造結婚是否是你介紹的？）
    是的。當初因為原告年紀大了，需要有人照顧。但原告沒有
    前往大陸，是我把原告照片交給被告，被告看過照片表示願
    意與原告結婚。我也有把被告照片交給原告看過，原告也同
    意結婚。後來的結婚手續就都是被告去辦理的。而且，被告
    有打過電話給原告，他們雙方有聊過。兩造結婚在大陸的手
    續都是被告去辦理的，我確定他們有公證。」等語（見本院
    卷第46頁），是堪認原告前揭主張為真實。
  (四)準此，原告既未親自到大陸地區婚姻登記機關進行系爭婚姻
    之登記，參諸前揭說明，兩造並未履行中華人民共和國婚姻
    法所規定之婚姻成立要件。從而，原告訴請確認兩造間之婚
    姻不成立，為有理由，應予准許。至於被告陳述係因原告未
    履行約定，應由原告承擔相應的民事責任和過失給予被告相
    應的違約賠償等語，自應另由被告起訴請求損害賠償，尚與
    本件前開判斷無關，附此敘明。
五、訴訟費用負擔之依據：本件原告之訴為有理由，應依民事訴
    訟法第78條定之如主文第二項所示。
中　　華　　民　　國　　96　　年　　2 　　月　　16　　日
                  家事法庭法　官　楊智守
上正本證明與原本無異。
如不服本判決，應於送達後20日內，向本院提出上訴狀並表明上
訴理由，如於本判決宣示後送達前提起上訴者，應於判決送達後
10日內補提上訴理由書（須附繕本）。
中　　華　　民　　國　　96　　年　　2 　　月　　16　　日
                          書記官　蘇  豫
